【裁判字號】    99,易,1258
【裁判日期】    990812
【裁判案由】    詐欺
【裁判全文】
臺灣高雄地方法院刑事判決              99年度易字第1258號
公  訴  人  臺灣高雄地方法院檢察署檢察官
被      告  乙○○
上列被告因詐欺案件，經檢察官提起公訴（99年度偵字第12307
號），本院判決如下：
    主  文
乙○○幫助犯詐欺取財罪，處有期徒刑參月，如易科罰金，以新
臺幣壹仟元折算壹日。
    事  實
一、乙○○明知詐欺集團之不法份子經常利用他人存款帳戶，以
    提款卡轉帳方式，獲取不法利益並逃避執法人員之追查，且
    依其社會經驗，應有相當之智識程度可預見將自己所有存款
    帳戶之提款卡連同密碼，交付與不相識之成年人使用，有被
    詐欺集團利用作為詐財轉帳匯款或其他財產犯罪之虞，竟以
    縱有人持其存款帳戶作為犯罪工具，亦不違其本意之幫助犯
    意，於民國99年1 月13日前某日，在不詳地點，將其所申設
    之中華郵政股份有限公司左營郵局（下稱左營郵局）帳號00
    0000000000000 號帳戶之提款卡連同密碼，交與真實姓名、
    年籍不詳之成年人及其所屬詐欺集團使用。嗣該詐欺集團成
    員取得上開帳戶之提款卡及密碼後，即意圖為自己不法之所
    有，共同基於詐欺取財之犯意聯絡，於99年1 月13日晚上8
    時許，由該詐欺集團之不詳成員自稱係奇摩拍賣網路賣家，
    撥打電話予甲○○，佯稱：其購物付款方式設定錯誤為分期
    付款，需依指示辦理取消設定云云，要求甲○○至提款機操
    作更正，使甲○○誤信為真而陷於錯誤，依詐欺集團成員指
    示至自動櫃員機操作，於同日晚上9 時許，將新臺幣（下同
    ）29,989元匯入乙○○上開左營郵局帳戶，並旋即遭詐欺集
    團成員提領一空。嗣因甲○○發覺有異，報警處理，始悉上
    情。
二、案經臺中縣警察局豐原分局報告臺灣高雄地方法院檢察署檢
    察官偵查起訴。
    理  由
一、按被告以外之人於審判外之陳述，雖不符刑事訴訟法第159
    條之1 至第159 條之4 之規定，而經當事人於審判程序同意
    作為證據，法院審酌該言詞陳述或書面陳述作成時之情況，
    認為適當者，亦得為證據；又當事人、代理人或辯護人於法
    院調查證據時，知有第159 條第1 項不得為證據之情形，而
    未於言詞辯論終結前聲明異議者，視為有前項之同意，刑事
    訴訟法第159 條第1 項、第159 條之5 分別定有明文。查本
    案判決所引用各項證據（含傳聞證據、非傳聞證據及符合法
    定傳聞法則例外之證據）之證據能力，檢察官、被告乙○○
    於本院審判程序時，均表示無意見，並同意引為證據，且於
    本院言詞辯論終結前，對於卷附具有傳聞證據性質之證據，
    既均已知其情，卻未聲明異議，本院認該具有傳聞證據性質
    之證據，亦無任何違法取證之不適當情形，以之作為證據使
    用係屬適當，自均具有證據能力。
二、訊據被告矢口否認有幫助詐欺取財之犯行，辯稱：伊的提款
    卡放在皮夾夾層內，在99年1 月間遺失，但不知道遺失地點
    ，並未交與詐欺集團使用，伊的提款卡換領很多次了，因記
    性不好，故將密碼寫在提款卡上云云。經查：
  (一)被害人甲○○於上揭時間接獲該詐欺集團不詳成員來電，以
    上開說詞施以詐術，致渠誤信為真而陷於錯誤，以轉帳之方
    式將29,989元金額匯入被告上開左營郵局帳戶等情，業據被
    害人於警詢時證述明確（見警卷第5 至6 頁），並有郵政自
    動櫃員機交易明細表1 紙、中華郵政股份有限公司高雄郵局
    99年3 月1 日高營字第0992000636號函暨檢附之乙○○上開
    帳戶開戶資料、往來交易明細及查詢存簿變更資料、中華郵
    政股份有限公司儲匯處99年5 月28日處儲字第0991000833號
    函暨檢附上開帳戶之客戶歷史交易清單各1 份在卷可稽（見
    警卷第7 、9 至12頁、本院審易卷第9 至10頁），復為被告
    所不爭執，是被告所有上開左營郵局帳戶確實經詐騙集團使
    用，致被害人受有如事實欄所載之損害等事實，均堪以認定
    。
  (二)被告雖辯稱：伊的提款卡掉過很多次，因伊的記性不好，習
    慣將密碼寫在提款卡上面云云，惟依卷附上開帳戶之查詢存
    簿變更資料顯示（見警卷第12頁），被告自79年10月8 日開
    戶時起，至99年2 月23日列為警示帳戶，僅有於88年9 月9
    日、93年3 月8 日更換存摺、97年3 月10日掛失補存摺及更
    換印鑑，89年6 月5 日更換印鑑或更換密碼之紀錄，並無換
    領補發提款卡，或多次更換密碼之紀錄，被告辯稱換領多次
    提款卡一節，已不可採信。況且，提款卡之密碼係提領存款
    之必要識別碼，為金融機關控管及申設人防免遭人盜用之機
    制，為避免提款卡遺失後徒增他人盜用之危險，一般通常智
    識之人為防存簿遺失遭盜領，均不至隨意將該等提款卡及密
    碼置放於同一處、將記載密碼之紙張與提款卡置放一起，甚
    至將密碼寫在提款卡上面一望即知。倘如被告供稱：提款卡
    掉過多次，所以換領很多次，包含卡片裂掉、咬卡、遺失等
    語（見本院審易卷第19頁、易字卷第23頁），其更應已瞭解
    提款卡遺失後，應立即向郵局掛失申請補發之必要，以避免
    遭人盜用盜領之風險，何以依上開存簿變更資料並無相關紀
    錄，參以被告係59年出生，於案發時為年近40歲之成年男子
    ，學歷為高職畢業，又曾從事貨運相關行業等工作，為被告
    自承明確（見本院易字卷第22頁），非無社會經驗之人，對
    於將提款卡與密碼同時存放、或將密碼寫在提款卡上，容易
    遭人盜用等眾所周知之基本常識，當無不知之理，竟猶辯稱
    將提款卡密碼寫在提款卡上，已與常理未合。再者，被告所
    使用之密碼既為身分證字號前4 碼前後各加上0 組成，業據
    其陳明在卷（見警卷第2 頁、本院審易卷第19頁），復觀諸
    其於本院審理時進行人別訊問時，對於個人身分證號碼答覆
    迅速明確，顯見其對自身的身分證號碼及提款卡密碼記憶清
    晰，並無不能記憶或模糊之情形，竟將密碼寫在提款卡上，
    徒增失竊遭人盜用風險，核與一般事理相悖；更甚者，被告
    於警詢時係供稱：伊將密碼寫在紙條上塞在提款卡套子內等
    語（見警卷第2 頁），於偵、審中則供稱：密碼寫在提款卡
    上等語（見偵卷第6 頁、本院審易卷第19頁），其就密碼書
    寫形式供述前後不一，已難憑採。
  (三)又被告另供稱：係將提款卡放在皮夾夾層內遺失，但皮夾隨
    身攜帶，並未丟掉，其餘物品也未遺失，只掉卡片而已。郵
    局提款卡自98年2 月23日後就沒再使用，但伊習慣帶在身邊
    等語在卷（見本院審易卷第18至19頁、易字卷第22頁），顯
    見被告皮夾並未失竊，然而皮夾夾層縫隙非大，而被告既自
    承已將近2 年未使用該帳戶（見警卷第1 頁背面），衡情放
    置於皮夾夾層內、約2 年從未取出使用之提款卡應無可能無
    故莫名遺失，而皮夾內其餘物品竟無一遺失，亦與常情不符
    。而依被告所述：伊還有遠東、第一、台新、合庫等銀行的
    帳戶，也有金融卡，但都放在家裡很多年沒有拿出來使用，
    伊本身沒有慣用的信用卡，目前使用兒子的郵局提款卡，該
    提款卡並沒有隨身放在身上等語明確（見本院易字卷第21至
    22頁），足見被告並無慣用之帳戶提款卡，亦無隨身攜帶其
    他金融機構提款卡之習慣，復經本院職權查詢結果，被告除
    上開左營郵局帳戶外，另有臺灣土地銀行、第一、華南、彰
    化、國泰世華、兆豐國際、華泰、聯邦、玉山、台新國際、
    安泰、中國信託商業銀行及星展銀行等13家銀行帳戶，此有
    被告之金融機構開戶資料附卷可憑（見本院易字卷第10頁）
    ，然而被告竟僅將2 年未曾使用之郵局帳戶提款卡隨身攜帶
    ，復未能提出合理解釋，被告此部分之辯解，亦難採信。是
    依上開說明，被告所為辯稱，皆屬臨訟脫免飾卸之詞，委不
    足採。
  (四)又自犯罪行為人角度審酌，其既知利用他人之帳戶掩飾犯罪
    所得，應非愚昧之人，當知社會上一般正常之人，如帳戶存
    摺、印鑑章、提款卡、提款密碼遺失或遭竊，為防止拾得或
    竊得之人盜領其存款或做為不法使用，而徒增訟累，必於發
    現後立即報警或向金融機構辦理掛失止付，在此情形下，如
    仍以該帳戶作為犯罪工具，則在其向他人詐欺，致使被害人
    將款項匯入該帳戶後，極有可能因帳戶所有人掛失止付而無
    法提領，則其大費周章從事於犯罪之行為，自無可能甘冒犯
    罪後遭追訴、處罰之風險，卻只能平白無故替原帳戶所有人
    匯入金錢，而無法得償犯罪之目的。換言之，從事此等財產
    犯罪之不法份子，若非確知該帳戶所有人不會去報警或掛失
    止付，以確定其等能自由使用該帳戶提款、轉帳，則其等應
    不至於以該帳戶從事於財產犯罪。何況本件被告所有上開帳
    戶之存摺及印章並未交付他人，其猶可臨櫃辦理提款，詐欺
    集團若係偶然拾得被告之提款卡，更無甘冒詐得款項遭帳戶
    所有人提領一空之風險，而貿然使用之理，益徵上開帳戶之
    提款卡及密碼應係由被告交由詐欺集團成員甚明。是上開帳
    戶資料既確有遭詐欺集團用於向被害人詐欺取財之事實，佐
    以前揭說明，客觀上當可合理認定被告確有提供上開帳戶提
    款卡及密碼予詐欺集團成員，而供該詐欺集團持向被害人詐
    欺取財之情無訛。
  (五)再者，一般人向金融機構申請開立帳戶並非難事，而近年來
    不法犯罪集團利用人頭帳戶以行詐騙或恐嚇取財，並藉此隱
    匿渠等犯罪所得，規避檢警等執法人員查緝之事件時有所聞
    ，報章雜誌及新聞媒體均多所宣導、批露，是避免此等專屬
    性甚高之金融機構帳戶被不法行為人利用為詐財之工具，應
    係一般人於生活中所易於體察之常識，茍見他人不自己申請
    開立帳戶，反係蒐集不特定人之帳戶使用，衡情應當可預見
    被蒐集之帳戶乃可能被利用為與財產有關之犯罪工具，被告
    既為59年出生、具備高職學歷之成年男子，曾服志願役，及
    從事貨運相關行業，目前在和欣客運擔任司機（見本院易字
    卷第22頁），堪認被告具備基本學歷及社會經驗，對於上情
    自難諉為不知，竟猶將上開郵局帳戶存摺、提款卡及密碼等
    物品交付他人使用，就他人將持以施行詐騙之結果應有所認
    識，且對此事實之發生並不違反其本意，被告自有幫助詐欺
    取財之不確定故意至明。
(六)綜上所述，被告上開辯解，顯屬事後卸責之詞，殊無可採。
    從而，本件事證明確，被告上開犯行堪以認定，應依法論罪
    科刑。
三、按刑法上之幫助犯，係對於犯罪與正犯有共同之認識，而以
    幫助之意思，對於正犯資以助力，而未參與實施犯罪之行為
    者而言。如未參與實施犯罪構成要件之行為，且係出於幫助
    之意思提供助力，即屬幫助犯，而非共同正犯（最高法院91
    年度台上字第2974號、88年度台上字第5520號判決意旨參照
    ）。查本件被告將其所有之左營郵局帳戶資料提供給姓名年
    籍不詳之成年人，再由該人將該帳戶提款卡及密碼轉交詐欺
    集團成員詐騙他人財物，顯係基於幫助他人詐欺之犯意，且
    被告單純提供金融機構帳戶供人使用之行為，並不等同於向
    被害人施以欺罔之詐術行為，應屬該罪構成要件以外之行為
    。是核被告所為，係犯刑法第30第1 項前段、第339 條第1
    項之幫助詐欺取財罪，並依同法第30條第2 項幫助犯之規定
    ，按正犯之刑減輕之。爰審酌被告雖未實際參與詐欺取財犯
    行，惟其提供金融帳戶供不法犯罪集團使用，致被害人甲○
    ○受有29,989元之損害（被害人另遭詐騙6,446 元，係匯入
    另案被告羅拓源金融帳戶內，與本件被告無涉），並造成執
    法機關不易查緝犯罪行為人，嚴重危害社會治安，助長社會
    犯罪風氣，增加被害人求償之困難，行為實有不該，惟念及
    被告並無前科，有臺灣高等法院被告前案紀錄表在卷可參，
    素行尚可，並考量被告犯罪之動機、目的、手段、智識程度
    及所生損害等一切情狀，量處如主文所示之刑，並諭知如主
    文所示之易科罰金折算標準，以示懲儆。
據上論斷，應依刑事訴訟法第299 條第1 項前段，刑法第30條第
1 項前段、第2 項、第339 條第1 項、第41條第1 項前段，刑法
施行法第1 條之1 第1 項、第2 項前段，判決如主文。
本案經檢察官王清海到庭執行職務。
中    華    民    國    99    年    8     月    12    日
                  刑事第十八庭  審判長法  官  李東柏
                                      法  官  陳芸珮
                                      法  官  周佳佩
以上正本證明與原本無異。
如不服本判決應於收受送達後10日內向本院提出上訴書狀，並應
敘述具體理由；如未敘述上訴理由者，應於上訴期間屆滿後20日
內向本院補提理由書（均須按他造當事人之人數附繕本）「切勿
逕送上級法院」。
中    華    民    國    99    年    8     月    13    日
                                      書記官  蔡淑貞
附錄本案論罪科刑法條：
刑法第339 條第1 項
意圖為自己或第三人不法之所有，以詐術使人將本人或第三人之
物交付者，處5 年以下有期徒刑、拘役或科或併科1,000 元以下
罰金。
刑法施行法第1 條之1
中華民國94年1 月7 日刑法修正施行後，刑法分則編所定罰金之
貨幣單位為新臺幣。
94年1 月7 日刑法修正時，刑法分則編未修正之條文定有罰金者
，自94年1 月7 日刑法修正施行後，就其所定數額提高為30倍。
但72年6 月26日至94年1 月7 日新增或修正之條文，就其所定數
額提高為3 倍。

司法院資訊處製作；財團法人民間司法改革基金會備份。
